臺灣士林地方法院民事判決　　　　　　　95年度簡上字第74號
上　訴　人　中國信託商業銀行股份有限公司
法定代理人　丁○○
訴訟代理人　丙○○
　　　　　　甲○○
被 上訴 人　乙○○
上列當事人間請求清償信用卡消費借款事件，上訴人對於中華民
國95年5 月9 日本院士林簡易庭94年度士簡字第1051號第一審判
決提起上訴，本院於96年1 月16日言詞辯論終結，判決如下：
    主      文
原判決關於駁回上訴人後開第二項之訴部分，併訴訟費用之裁判
均廢棄。
被上訴人應給付上訴人新臺幣貳仟玖佰參拾玖元，及其中新臺幣
壹仟捌佰肆拾玖元自民國94年7 月4 日起至清償日止，按年息百
分之二十計算之利息。
其餘上訴駁回。
第一、二審訴訟費用共新臺幣壹萬壹仟捌佰伍拾陸元由上訴人負
擔。
    事實及理由
一、按訴狀送達後，原告不得將原訴變更或追加他訴。但請求之
    基礎事實同一或不甚礙被告之防禦及訴訟之終結者，不在此
    限，民事訴訟法第255條第1項第2款、第7款分別定有明文。
    本件上訴人以被上訴人積欠信用卡款為由，檢附卡號為0000
    000000000000號之信用卡申請書、信用卡約定條款及帳單等
    資料，而基於兩造間所訂之信用卡使用契約，於民國94 年8
    月23日向本院聲請對被上訴人核發支付命令，嗣因被上訴人
    於法定期間合法提出異議，而以上訴人支付命令之聲請視為
    起訴，上訴人乃先後於94年12月27日及95年1月26日原審言
    詞辯論期日提出被上訴人之歷史帳單彙總查詢表、消費明細
    表及總消費款帳單等資料（原審卷第39至63、86至93頁），
    均包括卡號為0000000000000000號之信用卡（下稱「系爭信
    用卡」）之消費在內，上訴人更於95年3月9日原審言詞辯論
    期日陳明被上訴人係積欠使用系爭信用卡預借現金及消費之
    款項，並於同年3月30日原審言詞辯論期日提出被上訴人申
    請系爭信用卡之申請書影本，且於同年4月11日具狀陳明上
    訴人依系爭信用卡使用契約訴請被上訴人清償積欠之消費款
    ，並非訴之變更，縱為訴之變更，亦屬合法等語。經查，上
    訴人聲請核發支付命令時所檢附卡號為0000000000000000號
    之信用卡申請書，與其嗣後提出之系爭信用卡申請書，固屬
    不同訴訟標的之法律關係，惟因上訴人自始至終所主張之原
    因事實，均係被上訴人積欠系爭信用卡之預借現金及消費款
    ，兩造之攻防焦點亦均集中於被上訴人是否有持系爭信用卡
    使用ATM提款機預借現金共37萬元？是被上訴人雖不同意上
    訴人所為訴之變更，惟因上訴人變更請求之基礎事實與原請
    求之基礎事實相同，且兩造之前提出之攻擊、防禦方法，於
    該變更之訴均可援用，不致增加被上訴人防禦之困難，亦無
    礙訴訟之終結，揆諸首揭規定及紛爭一次解決之立法意旨，
    於法相合，應予准許，原審僅以上訴人提出不同之卡號及信
    用卡申請書為由，遽認上訴人請求之基礎事實不同，不得為
    訴之變更等語，容有誤會，先予敘明。
二、上訴人起訴主張：被上訴人於民國91年9月26日向上訴人請
    領系爭信用卡使用，惟被上訴人迄94年7月3日止，積欠簽帳
    消費款共新臺幣（下同）431,440元迄未清償，依兩造合意
    之信用卡約定條款第15條約定，除上開消費款外，被上訴人
    另應給付自94年7月4日起至清償日止按年息20%計算之利息
    ，並按月計付300元之違約金，被上訴人雖主張未曾收受密
    碼，亦未以系爭信用卡使用ATM提款機預借現金，乃係第三
    人偽造信用卡所為，惟依信用卡約定條款第6條及第17條之
    約定，持卡人對於在自動化設備預借現金之債務，縱信用卡
    遺失而怠於掛失前所生之消費，被上訴人仍應負責，如被上
    訴人主張遭第三人冒用，須就此負舉證責任，如無法舉證，
    仍應由持卡人負償還責任等語。並聲明：被上訴人應給付上
    訴人431,440元及自94年7月4日起至清償日止按週年利率20%
    計算之利息，並按月計付300元之違約金。
三、被上訴人則以：伊共向上訴人申請三張信用卡，包括一張現
    金卡，惟未收到上訴人所寄之密碼函，亦未曾持系爭信用卡
    至ATM預借現金，而上訴人於聲請支付命令所附預借現金信
    用卡號與所請求消費金額之卡號不符，不同意上訴人變更信
    用卡契約來請求起訴時之金額等語，資為抗辯。並聲明：上
    訴人之訴駁回。
四、本件原審對於上訴人之請求，判決上訴人全部敗訴。上訴人
    全部聲明不服，聲明：(一)原判決廢棄。(二)被上訴人應給付上
    訴人431,440元，及其中371,849元自94年7月4日起至清償日
    止按週年利率20%計算之利息。被上訴人則聲明：請求駁回
    上訴。
五、兩造不爭執事實：
  (一)被上訴人共持有上訴人所核發之好市多聯名信用卡、中國信
    託信用卡（即系爭信用卡）及中國信託現金卡等三張卡片，
    而帳單則均列在同一張。
  (二)被上訴人曾於93年3 月4 日以語音系統向上訴人預借現金10
    萬元，而以語音系統預借現金時輸入之密碼，係由被上訴人
    自行隨機輸入，不需與上訴人所寄發之密碼相同，且被上訴
    人已於93年3 月30日清償上開借款。
  (三)上訴人主張被上訴人積欠之信用卡款，包括和信電信消費款
    1,849元、93年12月7日起至同年月9日止使用ATM提款機預借
    現金37萬元、上開預借現金手續費11,350元、94年2月至6月
    之逾期違約金1萬元（每月2千元）、94年1月至6月之循環利
    息38,241元（每月分別為7,677元、6,115元、5,705元、
    6,723 元、5,705元及6,316元）（原審卷第86頁、本院卷57
    頁）。且上開消費及預借現金均係使用系爭信用卡。
  (四)被上訴人對於其確有積欠上訴人和信電信消費款1,849元及
    其利息不爭執（本院卷第53頁）。
  (五)上訴人已於93年12月3 日重新整合客戶之密碼，客戶如有2
    組以上之密碼，於持信用卡使用ATM提款機預借現金時，輸
    入任一組正確密碼均可。
  (六)上訴人無法確定於93年12月7 日起至同年月9 日止持系爭信
    用卡使用ATM提款機預借現金37萬元，係輸入何組密碼，惟
    可排除被上訴人於93年3月4日以語音系統向上訴人預借現金
    時隨機輸入之密碼。
六、得心證之理由：
    上訴人主張被上訴人積欠信用卡消費款及借款431,440元迄
    未清償，除上開款項外，並應依信用卡約定條款應另給付利
    息，惟為被上訴人所否認，並以前揭情詞置辯。經本院於95
    年8月1日言詞辯論期日依民事訴訟法第270條之1規定，整理
    並協議兩造簡化爭點如下：(一)被上訴人是否有收到上訴人所
    寄發之預借現金密碼函？(二)被上訴人是否有持系爭信用卡使
    用ATM提款機預借現金共37萬元？(三)如無，被上訴人依照系
    爭信用卡使用契約是否仍應負給付之責？茲分述如下：
  (一)被上訴人是否有收到上訴人所寄發之預借現金密碼函？
    1.按當事人主張有利於己之事實者，就其事實有舉證之責任
      ，民事訴訟法第277條前段定有明文。又系爭信用卡使用
      契約雖已成立，惟信用卡使用契約就持卡人委託發卡機構
      付款之約定，具有委任契約之性質，倘持卡人選擇以循環
      信用方式繳款，就當期應償付之帳款僅繳付最低應繳金額
      ，其餘應付款項由發卡機構先行墊付，持卡人則約定給付
      循環利息者，又具消費借貸之性質（最高法院著有89年度
      臺上字第1628 號判決參照）。其於持卡人得持信用卡至
      ATM提款機辦理預借現金手續者，二者間之法律關係，更
      係消費借貸契約無誤。據此，縱兩造間已成立系爭信用卡
      使用契約，惟於被上訴人否認系爭消費借貸契約有效成立
      之際，揆諸上揭有關舉證責任之說明，自應由主張消費借
      貸契約已經成立之一方負契約成立之舉證責任。
    2.上訴人主張伊於發卡後一週會寄密碼函予被上訴人，且伊
      曾於93年10月25日應被上訴人要求補發密碼函等情，惟為
      被上訴人所否認，並辯稱伊從未收受上訴人所寄發之密碼
      函及補發密碼函，伊亦未曾申請補發密碼等語，則上訴人
      自應就被上訴人確已收受上訴人所寄送之密碼函及補發密
      碼函負舉證責任，惟因上訴人並未能舉證證明被上訴人確
      已收受上開密碼函及補發密碼函，且上訴人寄發密碼函時
      並非掛號郵寄，致無從確認收受密碼函者是否確為被上訴
      人本人，上訴人又無法確保其內部控管毫無疏漏，本院自
      不得僅憑被上訴人自申領系爭信用卡迄今未變更地址，上
      訴人於受理補發密碼之申請時曾電話核對被上訴人之相關
      資料無誤等情，即遽予認定被上訴人確有收受上開密碼函
      及補發密碼函。是上訴人主張上情，尚難憑採。
  (二)被上訴人是否有持系爭信用卡使用ATM提款機預借現金共37
    萬元？
    次按持信用卡使用ATM提款機預借現金，必須信用卡與預借
    現金密碼二者兼備始能為之，此為上訴人所自承。又經本院
    向財團法人聯合信用卡處理中心函查，該中心以95年10月18
    日 (95)聯卡商管字第0950400287號復稱：本中心目前為止
    並未接獲發卡銀行通報類似以偽造之信用卡預借現金盜領成
    功之案例，惟若信用卡之磁條資料遭不法側錄進而複製成偽
    卡，同時該卡片之預借現金密碼亦被取得（如趁持卡本人輸
    入正確預借現金密碼時，透過預先裝設之針孔攝影機竊拍密
    碼），則不排除有遭盜領成功之可能等情（本院卷第78頁）
    。顯見目前無法排除使用偽造之信用卡及以非法方式取得之
    預借現金密碼至ATM提款機預借現金之可能性。上訴人既無
    法證明被上訴人確有上開收受密碼函及補發密碼函，前已認
    定，又現今偽造信用卡犯罪屢見不鮮，上訴人亦無法排除第
    三人得以非法方式取得系爭信用卡之預借現金密碼，更無法
    經由系爭ATM提款機旁監視攝影機攝錄之影像，確認實際辦
    理系爭預借現金者確係為被上訴人，則上訴人自不得僅憑與
    被上訴人所持用之系爭信用卡相同卡號及磁條資料之信用卡
    ，曾於93年12月7 日起至同年月9 日分別自ATM 提款機預借
    現金共37萬元，即認定係由被上訴人持系爭信用卡所為，此
    外，上訴人復無法舉證證明被上訴人曾於上開期間持系爭信
    用卡使用ATM 提款機預借現金共37萬元，則上訴人主張上開
    消費借貸款項應由被上訴人負清償之責，自屬無據。
  (三)如無，被上訴人依照系爭信用卡使用契約是否仍應負給付之
    責？
    上訴人雖另以依兩造間之信用卡使用契約條款第6條及第17
    條規定，持卡人對於在自動化設備預借現金之債務，縱信用
    卡遺失而怠於掛失前所生之消費，被上訴人仍應負責，如被
    上訴人主張遭第三人冒用，須就此負舉證責任，否則仍應由
    持卡人負償還責任等語為請求之依據。惟因被上訴人從未遺
    失系爭信用卡，自無怠於掛失責任之可言，又上訴人對於系
    爭預借現金款項確係因被上訴人疏於保管系爭信用卡致遭人
    冒用等情，亦未能舉證以實其說。從而，自不能僅以兩造間
    有系爭信用卡使用契約，即不論被上訴人有無收受系爭信用
    卡之預借現金密碼，或被上訴人有無持系爭信用卡自ATM提
    款機預借現金之消費借貸行為，即遽爾認定被上訴人應負清
    償系爭信用卡預借現金款項之責。
七、依系爭信用卡契約約定條款第15條約定，持卡人選擇以循環
    信用方式繳款者，除於當期繳款截止日前繳付最低應繳金額
    （即應付帳款之2%，如低於1千元，以1千元計）以上款項外
    ，循環信用之利息係就未清償帳款餘額以年息20%計算至該
    筆帳款結清之日止（元以下4捨5入），持卡人如未於每月繳
    款截止日前付清當期最低應繳金額或遲誤繳款期限者，除應
    依上開方式計付循環信用利息，並同意原告得收取違約金，
    持卡人每月帳單未繳清金額在1,001元（含）至10,000元（
    含）之間者，應繳交違約金150元，惟違約金最高以6期計算
    為限。本件上訴人既無法舉證證明被上訴人確有收受上訴人
    所寄發之系爭信用卡密碼函及補發密碼函，亦無法證明被上
    訴人有持系爭信用卡使用ATM提款機預借現金共37萬元，被
    上訴人復未遺失系爭信用卡，而無庸依系爭信用卡契約約定
    條款第6條及第17條約定負怠於掛失之償還責任，均如前述
    ，是上訴人自不得請求被上訴人清償預借現金之消費借貸款
    37萬元及因此衍生之預借現金手續費11,350元及循環利息、
    違約金，惟因被上訴人確有積欠以系爭信用卡支付之93年11
    、12月份和信電信消費款1,849元迄未清償，亦如前述，則
    被上訴人仍應依約給付上訴人2,939元〔包括消費款1,849元
    、違約金900元（計算式：150 ×6=900）及自94年1月至94
    年6月之循環信用利息190元（計算式：38,241×1,849/371,
    849=190 ，元以下4 捨5 入）〕，及其中1,849 元自94年7
    月4 日起至清償日止，按年息20% 計算之利息。從而，上訴
    人於訴請被上訴人給付上開金額及利息之範圍內，為有理由
    ，應予准許，逾此範圍之請求，則無理由，應予駁回。原審
    判決就上開應准許部分，為上訴人敗訴之判決，自有未洽，
    上訴意旨就此部分指摘原判決不當，求予廢棄改判，為有理
    由，爰判決如主文第1 、2 項所示；至於上開應駁回部分，
    原審為上訴人敗訴之判決，理由雖屬不當，惟依其他理由仍
    應認為正當，其結論則無違誤，上訴意旨就此部分指摘原判
    決不當，求予廢棄改判，為無理由，應駁回其上訴。
八、本件判決基礎已臻明確，兩造其餘之攻擊防禦方法及訴訟資
    料經本院斟酌後，核與判決不生影響，無一一論述之必要，
    併予敘明。
據上論結，本件上訴為一部有理由、一部無理由，依民事訴訟法
第436條之1第3項、第449條第1項、第2項、第450條、第79條、
第87條第1項，判決如主文。
中　　華　　民　　國　　96　　年　　1 　　月　　26　　日
                  民事第二庭  審判長法  官  陳介源
                                    法  官  王本源
                                    法  官  張國勳
以上正本證明與原本無異。
本判決不得上訴。
中　　華　　民　　國　　96　　年　　1 　　月　　30　　日
                                    書記官  周玉惠
